ACORDAO-COMPLETO-2415408

ACÓRDÃO 9090/2021 ATA 23/2021 - PRIMEIRA CÂMARA

VISTOS, relatados e discutidos estes autos que cuidam de pedido de reexame interposto por Juranda Pereira Jacques contra o Acórdão 6618/2019-TCU-Primeira Câmara, que considerou ilegal ato de alteração de sua aposentadoria;
ACORDAM os Ministros do Tribunal de Contas da União, reunidos em sessão da Primeira Câmara, com fundamento no artigo 48 da Lei 8.443/1992, c/c os artigos 285 e 286 do Regimento Interno do TCU, diante das razões expostas pelo Relator, em:
9.1. conhecer e negar provimento ao pedido de reexame;
9.2. dar ciência deste acórdão ao recorrente e à Gerência Executiva do INSS - Porto Alegre/RS - INSS/MPS.

Pedido de reexame interposto contra decisão que considerou ilegal ato de aposentadoria.

Primeira Câmara

3. Interessados/Responsáveis/Recorrentes:
3.1. Interessada: Juranda Pereira Jacques (XXX.831.790-XX).
3.2. Recorrente: Juranda Pereira Jacques (XXX.831.790-XX).

13.1. Ministros presentes: Walton Alencar Rodrigues (Presidente), Benjamin Zymler, Bruno Dantas (Relator), Vital do Rêgo e Jorge Oliveira.
13.2. Ministro que não participou da votação: Jorge Oliveira 
13.3. Ministros-Substitutos presentes: Augusto Sherman Cavalcanti e Weder de Oliveira.

BRUNO DANTAS

Ministro Vital do Rêgo.

Cuidam os autos de pedido de reexame interposto por Juranda Pereira Jacques contra o Acórdão 6618/2019-TCU-Primeira Câmara, lavrado nos seguintes termos:
"VISTOS, relatados e discutidos estes autos que tratam de atos de concessão de aposentadoria (inicial e alteração) emitidos pela Gerência Executiva do INSS em Porto Alegre/RS em favor da ex-servidora Juranda Pereira Jacques;
ACORDAM os Ministros do Tribunal de Contas da União, reunidos em Sessão da 1ª Câmara, com fundamento nos arts. 71, inciso III, da Constituição Federal, § 1º, inciso V, e 39, inciso II, da Lei 8.443/1992 e 260, § 1º, do RI/TCU e ante as razões expostas pelo Relator, em:
9.1. considerar legal e conceder registro o ato de concessão de aposentadoria inicial, cadastrado sob o número Sisac 10162275-04-2015-000055-6, emitido em favor de Juranda Pereira Jacques (XXX.831.790-XX) ;
9.2. considerar ilegal e recusar registro ao ato de alteração, cadastrado sob o número Sisac 10162275-04-2015-000056-4, referente à concessão de aposentadoria emitida em favor de Juranda Pereira Jacques (XXX.831.790-XX) ;
9.2.1. dispensar a devolução dos valores indevidamente recebidos até a data da ciência pela Gerência Executiva do INSS em Porto Alegre/RS do presente acórdão, com base no Enunciado 106 da Súmula da Jurisprudência do TCU;
9.2.2. determinar à Gerência Executiva do INSS em Porto Alegre/RS, com base no art. 45 da Lei 8.443/1992, que:
9.2.2.1. faça cessar os pagamentos decorrentes dos atos impugnados, em especial a parcela decorrente do índice de 28,86%, comunicando ao TCU, no prazo de quinze dias as providências adotadas, nos termos do art. 262, caput, do Regimento Interno do TCU, art. 8º, caput, da Resolução-TCU 206/2007 e 19, caput, da Instrução Normativa-TCU 78/2018;
9.2.2.2. comunique à interessada o teor desta decisão, alertando-a de que o efeito suspensivo proveniente da interposição de eventual recurso não a exime da devolução dos valores percebidos indevidamente após a respectiva notificação, caso o recurso não seja provido;
9.2.2.3. no prazo de 30 (trinta) dias, contados da ciência desta decisão, envie a este Tribunal documentos comprobatórios de que a interessada está ciente da presente deliberação;
9.2.2.4. emita novo ato, livre da irregularidade mencionada, submetendo-o ao TCU, no prazo de trinta dias, consoante os arts. 262, § 2º, do Regimento Interno do TCU e 19, § 3º, da Instrução Normativa TCU 78/2018;
9.3. determinar à Secretaria de Fiscalização de Pessoal que monitore o cumprimento das determinações especificadas no item 9.2 (e subitens) deste acórdão."
2.	Admitido o processamento do recurso, porquanto preenchidos os requisitos previstos no art. 48 da Lei 8.443/1992, conferi efeito suspensivo aos itens 9.2, 9.2.2, 9.2.2.1 e 9.2.2.4 do acórdão recorrido em relação à recorrente (peça 27) .
3.	Instruído o feito, faço reproduzir, com os ajustes que julgo pertinentes, o exame técnico e o encaminhamento oferecidos pela Secretaria de Recursos deste Tribunal (peça 31) , que contou com o apoio do Ministério Público junto ao TCU (peça 33) :
"2.	O Tribunal considerou ilegal o ato de alteração de aposentadoria da ex-servidora Juranda Pereira Jacques em razão do pagamento da rubrica judicial decorrente do percentual de 28,86%.
2.1.	Irresignada, a referida senhora interpôs o presente pedido de reexame, que se fundamenta nas alegações que, adiante, passar-se-á a relatar.
EXAME DE ADMISSIBILIDADE
3.	Reitera-se o exame preliminar de admissibilidade (peça 24) , ratificado à peça 27 pelo Excelentíssimo Senhor Ministro Bruno Dantas, que entendeu pelo conhecimento do recurso, uma vez que preenchidos os requisitos do art. 48 da Lei 8.443/1992, c/c os arts. 285 e 286, parágrafo único, do RI/TCU, suspendendo-se os efeitos dos itens 9.2, 9.2.2, 9.2.2.1 e 9.2.2.4 do Acórdão 6618/2019-TCU-Primeira Câmara.
EXAME DE MÉRITO
4.	Constitui objeto do presente recurso analisar se:
	I) a recorrente faz jus receber, de forma destacada, a vantagem relativa ao percentual 28,86%; e
	II) decaiu, nos termos do art. 54 da Lei 9.784/99, o direito do Tribunal de impugnar o pagamento irregular da vantagem.
5.	Do suposto direito ao recebimento da parcela 28,86%
5.1.	A recorrente defende o recebimento, de forma destacada, da parcela relativa ao reajuste de 28,86% com base nas seguintes alegações:
5.2.	Dos fatos
5.3.	promoveu, no ano de 2005, a execução de sentença relativa às diferenças de vencimentos decorrentes do reajuste de 28,86%, por meio de decisão, transitada em julgado, prolatada nos autos da ação ordinária de natureza coletiva ajuizada pelo SINDISPREV/RS (Processo n° 97.0004375-4) ;
5.4.	manejou a execução individual do mencionado título executivo, tombada sob o número 2005.71.00.014581-8/RS, pleiteando, além do pagamento das diferenças pretéritas, a implantação em folha de pagamento, a contar do mês da intimação, do valor residual referente ao reajuste;
5.5.	o INSS não opôs embargos à execução, anuindo, portanto, com os termos da pretensão executória quanto à implantação em folha do percentual ainda pendente de incorporação;
5.6.	o direito ao recebimento das diferenças do reajuste de 28,86% foi reconhecido pelo próprio INSS nos autos da Execução de Sentença 2005.71.00.014581-8/RS, diante da expressa concordância da autarquia, não havendo qualquer compensação a esse título ou limitação (ao termo final) a se impor à execução das parcelas;
5.7.	a questão relativa às diferenças do reajuste da servidora se encontra judicializada e a necessidade de cômputo do respectivo resíduo foi reconhecida por decisão judicial, não podendo, por essas razões, o Tribunal determinar a suspensão do seu pagamento;
5.8.	Existência de coisa julgada em favor da pretensão da servidora
5.9.	a Administração pretende descumprir expressa determinação legal e afrontar, além do princípio da legalidade, inscrito nos arts. 5º e 37 da Constituição da República, o instituto da coisa julgada, também previsto no art. 5º da Carta Magna como direito e garantia fundamental;
5.10.	a pretensão de supressão de rubrica implica contrariedade à garantia da coisa julgada (expressa no art. 5°, inc. XXXVI, da Constituição Federal, e arts. 502 e ss, do Código de Processo Civil) ;
5.11.	a pretensão redunda em ERRO CONSPÍCUO quanto ao conteúdo e à autoridade da coisa julgada, autorizando seja invocado, inclusive, o já aludido dispositivo constitucional inscrito no inc. XXXVI do art. 5º da Constituição da República, sendo que 'a pretensa supressão redunda em FLAGRANTE CONTRARIEDADE à determinação contida em decisão judicial, justificando a invocação dos dispositivos de índole constitucional e infraconstitucional, garantidores da coisa julgada e, ao fim e ao cabo, da segurança jurídica';
5.12.	A efetiva redução nominal nos proventos e a vulneração do princípio da irredutibilidade salarial
5.13.	há evidente ofensa ao princípio da irredutibilidade remuneratória consagrada no art. 37, XV, da Constituição Federal, como direito social tendente a impedir quaisquer investidas do Poder Executivo no sentido de promover a redução dos vencimentos/proventos de seus servidores;
5.14.	haverá efetiva redução nominal nos proventos, na medida em que foi suprimida a parcela que é recebida há anos, sendo ilegal o procedimento;
5.15.	A violação ao princípio da reserva da lei formal: Ausência de expressa previsão de compensação e violação ao art. 37, X, da Constituição Federal
5.16.	a vantagem em questão não pode ser suprimida mediante ato administrativo que não esteja amparado em legislação específica, sob pena de supressão de rubrica sem previsão legal, embora nenhuma lei tenha determinado a incorporação, há título judicial determinando seu pagamento;
5.17.	o caso da parcela denominada 'PCCS', denominada de adiantamento pecuniário de que trata o art. 8º da Lei nº 7.686/1988, sendo que a Administração a suprimiu e houve a compensação, conforme §§ 1º e 2º do art. 3º da Lei nº 10.855/04;
5.18.	a situação dos autos é idêntica, mas pretende-se suprimir o valor de rubrica específica, sem, contudo, que tenha havido previsão legal nesse sentido;
5.19.	A carreira do seguro social - Lei 10.855/2004 - Restruturações realizadas ao longo do período de recebimento da rubrica - não ocorrência de revisão por parte da administração.
5.20.	a autora, enquanto servidora pública federal vinculado ao INSS no cargo de Agente de Serviços Diversos, está enquadrada na Carreira do Seguro Social, instituída pela Lei n° 10.855, de 10 de abril de 2004;
5.21.	a servidora, mesmo após diversas restruturações da carreira, continuou a receber a referida rubrica, sendo que seu recebimento foi inteiramente chancelado pela Administração, não sendo passível, portanto, de supressão, considerando que a incorporação ocorrera em 2007, sendo que, em 2009, por meio da Lei 11.907, houve restruturação, como também houve em 2012 (Lei 12.702) e 2016 (Decreto 8.653) ;
5.22.	a pretensão de retirada da parcela descumpriu determinação legal e afronta, além do princípio da legalidade, previsto nos arts. 5º e 37 da Constituição Federal, o instituto da coisa julgada, como direito e garantia fundamental.
Análise:
6.	De início, convém trazer à baila excerto do voto condutor do Acórdão recorrido (peça 16) :
8. No que diz respeito à vantagem decorrente do percentual de 28,86%, discute-se o pagamento de um percentual inicialmente concedido aos militares que foi, posteriormente, assegurado por meio de decisão judicial a uma parcela de servidores civis. Ocorre que, após o provimento judicial que beneficiou alguns grupos de servidores, a administração estendeu aos demais o referido percentual, por meio da Medida Provisória 1.704/1998, reeditada até a Medida Provisória 2.169-43/2001. Contudo, ao fazer isso, pagou novamente a referida parcela a servidores que já a estavam recebendo em decorrência de decisões judiciais. Nesse caso, no momento em que a administração passa a atender voluntariamente, por meio do pagamento administrativo, o pleito dos grupos de servidores que judicializaram a questão, as decisões judiciais que até então vinham produzindo seus efeitos, compelindo a administração a pagar o percentual, chegam ao termo final de seu efeito, visto que a 'injustiça atacada' deixa de existir (já que o percentual solicitado no âmbito do Poder Judiciário passou a ser pago de forma espontânea pela administração) . 
9. Assim, a decisão judicial cumpriu integralmente seu objeto não havendo qualquer razão para que a parcela continue a ser paga duas vezes aos servidores que judicializaram a questão sob pena de se ferir o princípio da isonomia. 
10. Nesse contexto, convém rememorar os ensinamentos do saudoso Ministro Teori Zavascki no sentido de que se determinada decisão de mérito afirmou que uma relação jurídica existe ou que tem certo conteúdo, é porque supôs a existência de determinado comando normativo (norma jurídica) e de determinada situação de fato (suporte fático de incidência) ; se afirmou que determinada relação jurídica não existe, supôs a inexistência ou do comando normativo ou da situação de fato afirmada pelo litigante interessado. Nesse contexto, a alteração de qualquer desses elementos compromete o silogismo original da sentença porque estará alterado o silogismo do fenômeno de incidência por ela apreciado: a relação jurídica que antes existia deixou de existir e vice-versa.  
11. Daí afirmar-se que a força do comando sentencial tem uma condição implícita, a da cláusula rebus sic stantibus, e significa que ela atua enquanto se mantiverem íntegras as situações de fato e de direito existentes quando da prolação da sentença. Alterada a situação de fato (muda o suporte fático, mantendo-se o estado da norma) ou de direito (muda o estado da norma, mantendo-se o estado de fato) , ou dos dois, a sentença deixa de ter a força de lei entre as partes, que até então mantinha. 
12. No caso concreto em análise, conforme já mencionado, o suporte fático que fundamentou a decisão judicial que concedeu o pagamento do percentual referente aos 28,86% há muito restou exaurido, na medida em que tal percentual foi estendido a todos os servidores civis, em momento posterior ao provimento judicial, por meio da Medida Provisória 1.704/1998, reeditada até a Medida Provisória 2.169-43/2001. (destacamos) 
6.1.	Vê-se que o ato de alteração de aposentadoria da Sra. Juranda Pereira Jacques foi considerado ilegal e negado registro por conter vantagem relativa ao percentual de 28,86%, no valor de R$ 31,83 (trinta e um reais e oitenta e três centavos) .
6.2.	As razões apresentadas pelo Ministro-Relator dizem respeito à jurisprudência consolidada no Tribunal acerca da matéria, ou seja, não se pode pagar, de forma destacada, o percentual de 28,86%, pois a Administração, após a obtenção, pela via judicial, da diferença entre o reajuste de remuneração deferido aos servidores públicos civis da União e aquele concedido aos servidores militares por meio da Lei 8.627/1993, estendeu o reajuste de 28,86% a todos servidores públicos civis, mediante a Medida Provisória 1.704/1998, sucessivamente reeditada até a Medida Provisória 2.169-43/2001, sendo que a partir de então já não poderia subsistir a continuidade do pagamento destacado desta parcela judicial, sob pena de sua percepção em dobro.
6.3.	Ademais, a vantagem deveria ser definitivamente incorporada a partir da subsequente reestruturação do plano de carreira, mas isso não se verificou. A ora recorrente continuou a gozar, de forma destacada, do percentual de 28,86% mesmo após as reestruturações da carreira ocorridas no período de 2009 a 2019, que elevou os proventos da mencionada inativa de R$ 4.917,94 para R$ 5.647,59, conforme dados contidos na peça 10.
6.4.	Convém mencionar que não há descumprimento de decisão judicial referente à execução de sentença, objeto do processo 2005.71.00.01481-8 (págs. 18/27 da peça 23) , pois seus efeitos já se exauriram. A propósito, convém reproduzir excerto do voto condutor do Acórdão 7856/2014-TCU-Primeira Câmara, que aborda a questão:
9. Cumpre salientar que esse posicionamento sobre a matéria, já pacificado no TCU, em nada difere do entendimento também já consolidado no âmbito do Poder Judiciário, que tem afastado, nessas hipóteses, a ocorrência da coisa julgada. Ilustram com clareza o ponto, entre muitas outras, as ementas dos seguintes julgados:
SUPREMO TRIBUNAL FEDERAL
'É firme a jurisprudência do STF no sentido de que a garantia do direito adquirido não impede a modificação para o futuro do regime de vencimentos do servidor público. Assim, e desde que não implique diminuição no quantum percebido pelo servidor, é perfeitamente possível a modificação no critério de cálculo de sua remuneração.' (RE 241.884/ES, Relator Ministro Sepúlveda Pertence, DJ de 12/9/2003.) 
SUPERIOR TRIBUNAL DE JUSTIÇA
'MANDADO DE SEGURANÇA. SERVIDOR PÚBLICO APOSENTADO. LEI N. 10.475/2002. COISA JULGADA. PERCEPÇÃO DOS 26,05% DA URP DE 1989.
1. Não há ofensa à coisa julgada material quando ela é formulada com base em uma determinada situação jurídica que perde vigência ante o advento de nova lei que passa a regulamentar as situações jurídicas já formadas, modificando o status quo anterior.
2. Segurança denegada.' (MS 11.145-DF, Relator Ministro João Otávio de Noronha, DJ de 3/11/2008.) 
10. Deste último decisum, em particular, permito-me ainda reproduzir as lúcidas palavras proferidas pelo Ministro Teori Zavascki, ao acompanhar o voto do Relator, as quais situam com propriedade a extensão dos efeitos da coisa julgada:
'Todas as sentenças têm embutidas a cláusula rebus sic stantibus, ou seja, a sentença tem eficácia enquanto permanecer a mesma situação de fato e a mesma situação de direito.
Neste caso, essa vantagem da URV [URP, na realidade] foi assegurada na vigência de um determinado regime de direito. Sobreveio, porém, uma lei nova fixando um novo regime jurídico de remuneração. Ora, não existe regime jurídico para o futuro como direito adquirido. Fixado o novo regime, o Supremo Tribunal Federal editou uma resolução, determinando que eventuais vantagens anteriores fossem mantidas como vantagem pessoal. Ou seja, não houve redução de vencimentos. A partir do novo regime se estabeleceu a remuneração com base na nova lei. Não vejo nenhuma ofensa ao direito adquirido, nem à coisa julgada.'
11. Ao julgar mandado de segurança contra acórdão desta Corte que considerou ilegal ato de pessoal que contemplava a percepção da URP, a 2ª Turma do Supremo Tribunal Federal denegou a segurança impetrada pelos servidores interessados, em decisão assim ementada:
'DECADÊNCIA - ATO ADMINISTRATIVO - DESFAZIMENTO - APOSENTADORIA - INADEQUAÇÃO. O disposto no artigo 54 da Lei nº 9.784/99, a revelar o prazo de decadência para a Administração Pública rever os próprios atos, por pressupor situação jurídica constituída, não se aplica à aposentadoria, porque esta reclama atos sequenciais. PROVENTOS DA APOSENTADORIA - URPs - DECISÃO JUDICIAL - ALCANCE. O título judicial há de ter o alcance perquirido não só quanto à situação jurídica do beneficiário - servidor -, mas também ao fato de envolver relação jurídica de ativo, e não de inativo. CONTRADITÓRIO - PRESSUPOSTOS - LITÍGIO - ACUSAÇÃO. O contraditório, base maior do devido processo legal, requer, a teor do disposto no inciso LV do artigo 5º da Constituição Federal, litígio ou acusação, não alcançando os atos sequenciais alusivos ao registro de aposentadoria.' (MS 28.604/DF, Relator Ministro Marco Aurélio, in DJe 21/2/2013) .
12. Da leitura dos fundamentos do aludido acórdão extrai-se o entendimento de que os efeitos da coisa julgada estão adstritos à relação jurídica vigente à época em que proferida a decisão judicial, no caso, servidor ativo celetista, não estendendo os seus efeitos à nova relação jurídica instituída com a aposentadoria estatutária do servidor.
13. Do mesmo entendimento não difere a 1ª Turma do Supremo Tribunal Federal, que em situação idêntica à dos presentes autos, assim decidiu:
DIREITO ADMINISTRATIVO. MANDADO DE SEGURANÇA. PROVENTOS. APOSENTADORIA. REGISTRO. ACÓRDÃO DO TCU QUE DETERMINOU A IMEDIATA INTERRUPÇÃO DO PAGAMENTO DA URP DE FEVEREIRO DE 1989 (26,05%) . NATUREZA DEANTECIPAÇÃO SALARIAL. PREVISÃO LEGAL. DECISÃO JUDICIAL. ALCANCE. PRAZO DECADENCIAL. ARTIGO 54 DA LEI Nº 9.784/99. INAPLICABILIDADE. COMPETÊNCIA CONSTITUCIONAL ATRIBUÍDA À CORTE DE CONTAS. MODIFICAÇÃO DE FORMA DE CÁLCULODA REMUNERAÇÃO. ALEGADA OFENSA AOS PRINCÍPIOS CONSTITUCIONAIS DO CONTRADITÓRIO, AMPLA DEFESA, COISA JULGADA, SEGURANÇA JURÍDICA E IRREDUTIBILIDADE DOS VENCIMENTOS. INOCORRÊNCIA. PLANOS ECONÔMICOS. REAJUSTES SALARIAIS. VANTAGEM SALARIAL RECONHECIDA POR DECISÃO JUDICIAL TRANSITADA EM JULGADO. REMUNERAÇÃO. ALCANCE. INEXISTÊNCIA DE OFENSA A DIREITO ADQUIRIDO. INOCORRÊNCIA DE VIOLAÇÃO À COISA JULGADA. SEGURANÇA DENEGADA. 
 (...) 
3. As URPs - Unidade de Referência de Preço - foram previstas visando a repor o poder aquisitivo de salários e vencimentos até a data-base da categoria, quando verificado o acerto de contas; entendimento sumulado pelo egrégio Tribunal Superior do Trabalho, verbis: 'Súmula 322: Os reajustes salariais decorrentes dos chamados 'Gatilhos' e URP's, previstos legalmente como antecipação, são devidos tão-somente até a data-base de cada categoria.'
4. A alteração por lei do regramento anterior da composição da remuneração do agente público, assegura-se-lhes somente a irredutibilidade da soma total antes recebida, assim concebido: os vencimentos e proventos constitucionais e legais. Precedentes: RE 563.965/RN-RG, Rel. Ministra Cármen Lúcia, Tribunal Pleno, DJe 20.03.2009; MS 24.784, Rel. Ministro Carlos Velloso, Tribunal Pleno, DJe 25.06.2004; RE 185255, Rel. Ministro Sydney Sanches, Primeira Turma, DJ 19.09.1997. 
 (...) 
6. A garantia fundamental da coisa julgada (CRFB/88, art. 5º, XXXVI) não resta violada nas hipóteses em que ocorrerem modificações no contexto fático-jurídico em que produzida - como as inúmeras leis que reestruturam as carreiras dos servidores do Poder Judiciário da União e fixam novos regimes jurídicos de remuneração. 
7. In casu, restou demonstrado nos autos a improcedência do pedido de continuidade do pagamento da URP, tendo em vista, sobretudo, os reajustes salariais advindos após à sua concessão, com destaque ao aumento salarial provocado pela reestruturação de carreira dos docentes em universidades federais - verbi gratia, Lei nº 11.784/2008 -, que vieram a incorporar o valor que era pago em separado a título de antecipação salarial. 
8. Segurança denegada.' (MS nº 31.642/DF, Relator Ministro Luiz FUX, in DJe 23/9/2014 - grifou-se) .
 (...) 
18. Nos termos do art. 468 do Código de Processo Civil, 'a sentença, que julgar total ou parcialmente a lide, tem força de lei nos limites da lide e das questões decididas'. Já o art. 472 do mesmo diploma legal, estabelece que: 'a sentença faz coisa julgada às partes entre as quais é dada, não beneficiando, nem prejudicando terceiros' (nossos os grifos) .
19. Referidos dispositivos legais, como se vê, tratam dos limites objetivos (art. 468) e subjetivos (art. 472) da coisa julgada. 
20. Segundo o previsto no art. 472 do CPC, a coisa julgada vincula somente as partes, não atingindo terceiros, que não podem ser beneficiados ou prejudicados. Trata-se da eficácia inter partes da coisa julgada, que se justifica em razão dos princípios da ampla defesa e do contraditório, pois não se pode admitir que a sentença de mérito torne-se imutável e indiscutível para aquele que não participou do processo.
6.5.	Além disso, não se pode perder de vista que o STF entende que não há óbice de redução de proventos caso alguma parcela/vantagem esteja sendo paga ao arrepio da lei. Nesse sentido, convém transcrever a seguinte ementa: EMENTA: MANDADO DE SEGURANÇA. ATO DO TRIBUNAL DE CONTAS DA UNIÃO. APOSENTADORIA DE MAGISTRADO. [...]. DECADÊNCIA ADMINISTRATIVA E OFENSA AO PRINCÍPIO DA IRREDUTIBILIDADE DE SALÁRIOS NÃO CONFIGURADAS. [...] 4. A redução de proventos de aposentadoria, quando concedida em desacordo com a lei, não ofende o princípio da irredutibilidade de vencimentos. Precedentes. 5. Segurança denegada. (MS 25552, Relator (a) : Min. CÁRMEN LÚCIA, Tribunal Pleno, julgado em 07/04/2008, DJe097 DIVULG 29-05-2008 PUBLIC 30-05-2008 EMENT VOL-02321-01 PP-00075 RT v. 97, n. 876, 2008, p. 118-125 - Destacamos) 
6.6.	Da suposta decadência de o Tribunal impugnar o pagamento da vantagem irregular 
6.7.	A recorrente defende que houve a decadência de revisão do ato concessório, pois, nos termos do art. 54 da Lei nº 9.784/1999, passados 05 (cinco) anos da prática de qualquer ato administrativo de que tenha decorrido efeitos favoráveis ao servidor, decai o direito da Administração de promover sua nulificação e de que a rubrica relativa à implantação dos 28,86% vem sendo recebida há mais de cinco anos, de modo que o decurso do prazo ocorrido entre o início de pagamento da parcela e a pretensão de a Administração suprimir a rubrica do servidor ocasiona a decadência do direito de a Administração extirpar a vantagem da remuneração da servidora, sendo nulo, por ilegal, o ato administrativo voltado a cassar parcela dos proventos de aposentadoria da servidora, sob pena de violação ao art. 54 da Lei n° 9.784/99, conforme jurisprudência uníssona do STJ (AgRg no REsp 1314724/RN, RMS 24.423/RS, REsp 1019012/DF) e TRF da 4ª Região (APELREEX 2005.70.12.000818-0, AG 0002089-95.2010.404.0000 e AC 2007.72.00.013774-2) .
6.8.	Pede, por fim, que seja reconsiderada a decisão judicial, de modo a reconhecer a legalidade do ato que alterou a sua aposentadoria, a fim de manter a percepção do valor relativo ao resíduo do reajuste de 28,86%.
Análise:
6.9. 	Quanto à alegação da decadência, convém mencionar que o ato de aposentadoria/pensão, por ser de natureza complexa, somente se aperfeiçoa com o exame pelo Tribunal de Contas, nos termos do art. 71, III, da Constituição Federal, dos incisos V e X do art. 1º da Lei Orgânica do TCU (Lei 8.443/1992) e do inciso III do art. 17 do Regimento Interno/TCU, que estabelecem a competência das Câmaras do Tribunal para apreciar, para fins de registro, a legalidade de atos de concessão de aposentadoria, como no caso da recorrente, competência que abrange a apreciação, inclusive, da composição do benefício se necessário. 
6.10. 	Insta ressalvar que esta Corte de Contas não está revendo o ato administrativo do INSS, mas apreciando o ato de concessão de aposentadoria da Sra. Juranda Pereira Jacques, para fins de registro, no que tange à legalidade do ato concessivo apresentado pela autoridade administrativa. 
6.11. 	Assim, deve-se analisar o argumento do instituto da decadência sob a perspectiva do ato que está sendo apreciado, no caso concreto, o ato de aposentadoria que deve observar as regras estabelecidas na Súmula Vinculante 3 do Supremo Tribunal Federal (STF) : 
Nos processos perante o tribunal de contas da união asseguram-se o contraditório e a ampla defesa quando da decisão puder resultar anulação ou revogação de ato administrativo que beneficie o interessado, excetuada a apreciação da legalidade do ato de concessão inicial de aposentadoria, reforma e pensão. 
6.12. 	Positivando o entendimento jurisprudencial do STF e desta Corte de Contas, prolatou-se o Acórdão 587/2011-TCU-Plenário, Relator Ministro Valmir Campelo, no qual se firmou entendimento no sentido de que 'o TCU, diante de constatação que possa levar à negativa de registro de ato de admissão de pessoal e de concessão de aposentadoria, reforma e pensão, deve assegurar aos beneficiários a oportunidade do uso das garantias constitucionais do contraditório e da ampla defesa, sempre que transcorrido lapso temporal superior a cinco anos quando da apreciação', sendo que da chegada do ato concessório de aposentadoria da Sra. Juranda Pereira Jacques ao Tribunal, momento que se inicia a contagem do prazo decadencial, conforme novo entendimento fixado recentemente pelo STF por ocasião do julgamento do RE 636.553, e sua apreciação não se passaram 5 anos, conforme se demonstrará nos itens seguintes deste exame. A propósito, a ementa da decisão adotada pelo STF do referido RE foi redigida no seguinte sentido:
Ementa: Recurso extraordinário. Repercussão geral. 2. Aposentadoria. Ato complexo. Necessária a conjugação das vontades do órgão de origem e do Tribunal de Contas. Inaplicabilidade do art. 54 da Lei 9.784/1999 antes da perfectibilização do ato de aposentadoria, reforma ou pensão. Manutenção da jurisprudência quanto a este ponto. 3. Princípios da segurança jurídica e da confiança legítima. Necessidade da estabilização das relações jurídicas. Fixação do prazo de 5 anos para que o TCU proceda ao registro dos atos de concessão inicial de aposentadoria, reforma ou pensão, após o qual se considerarão definitivamente registrados. 4. Termo inicial do prazo. Chegada do processo ao Tribunal de Contas. 5. Discussão acerca do contraditório e da ampla defesa prejudicada. 6. TESE: 'Em atenção aos princípios da segurança jurídica e da confiança legítima, os Tribunais de Contas estão sujeitos ao prazo de 5 anos para o julgamento da legalidade do ato de concessão inicial de aposentadoria, reforma ou pensão, a contar da chegada do processo à respectiva Corte de Contas'. 7. Caso concreto. Ato inicial da concessão de aposentadoria ocorrido em 1995. Chegada do processo ao TCU em 1996. Negativa do registro pela [...]
 (RE 636553 - Órgão julgador: Tribunal Pleno - Relator (a) : Min. GILMAR MENDES - Julgamento: 19/02/2020 - Publicação: 26/05/2020 - destacamos e sublinhamos) 
6.13. 	Destarte, constata-se que o ato inicial de aposentadoria em análise passou a viger a partir de 10/07/1995 e foi disponibilizado ao TCU em 31/07/2015, tendo sido julgado em 30/7/2019, Acórdão 6618/2019-TCU-Primeira Câmara, cujo interstício não foi superior ao lapso quinquenal aludido, razão pela qual não houve necessidade de chamamento da inativa ao juízo a quo, nos moldes da jurisprudência pátria, não chegando, portanto, a transcorrer o prazo estabelecido no novo entendimento do STF estabelecido no RE 636553.
6.14.	Assim, não há que falar em decadência nem de lesão ao devido processo legal e muito menos nulidade do processo, pois os procedimentos estabelecidos foram devidamente observados e a inativa pode apresentar o recurso que ora se examina, não tendo passado ainda 5 anos da apreciação do seu ato pelo Tribunal, o que afasta a alegação de decadência, conforme a mencionada Súmula 278.
6.15.	Sobre o princípio da segurança jurídica, cabe lembrar que a sedimentada jurisprudência da Suprema Corte é no sentido de classificar como ato complexo a concessão de aposentadoria, reforma ou pensão, consoante os seguintes julgados (RMS 3881/SP, MS 19875/DF, RE 195861/ES e MS 23665/DF) .
6.16.	Assim, sendo o ato de aposentadoria complexo, este somente passa a estar plenamente formado (perfeito) , válido (aferição da legalidade com reflexo de definitividade perante a Administração) e eficaz (plenamente oponível a terceiros, deixando de apresentar executoriedade provisória) quando recebe o registro pela Corte de Contas. Tal entendimento decorre do disposto no inciso III do art. 71 da Constituição Federal, que estabelece que compete ao Tribunal de Contas da União apreciar, para fins de registro, a legalidade dos atos de admissão, assim como a concessão de aposentadoria, reforma ou pensão.
6.17.	Nessa perspectiva, impõe-se reconhecer que referido ato possui natureza precária, razão pela qual, até que haja o efetivo julgamento e o consequente registro pela Corte de Contas, não há que se falar em direito adquirido, ato jurídico perfeito, proteção da confiança, ou em irredutibilidade dos proventos, tendo em vista a ausência de aperfeiçoamento e definitividade do ato.
6.18.	A propósito do tema, colaciona-se entendimento esposado pela Corte Constitucional ao decidir no âmbito do RE-195.861/ES:
APOSENTADORIA - ATO ADMINISTRATIVO DO CONSELHO DA MAGISTRATURA - NATUREZA - COISA JULGADA ADMINISTRATIVA - INEXISTÊNCIA. O ato de aposentadoria exsurge complexo, somente se aperfeiçoando com o registro perante a Corte de Contas. Insubsistência da decisão judicial na qual assentada, como óbice ao exame da legalidade, a coisa julgada administrativa. (grifos acrescidos) 
6.19.	No caso em apreço, não houve o respectivo registro em razão da constatação de ilegalidade no ato, o que afasta, por si só, a presunção de legitimidade do ato administrativo que concedeu o benefício à recorrente, não havendo, assim, que se falar em violação da segurança jurídica, de proteção da confiança, de direito adquirido ou de razoabilidade. 
6.20.	Dessa forma, deve ser mantido o Acórdão recorrido pelos seus próprios fundamentos, conforme voto condutor do Exmo. Sr. Ministro-Relator Vital do Rêgo, sendo que o Tribunal aplicou o Enunciado 106 da Súmula de Jurisprudência deste Tribunal, dispensando o ressarcimento das importâncias recebidas indevidamente até o julgamento do ato, o que prestigiou a segurança jurídica (item 9.2.1 do Acórdão recorrido) .
CONCLUSÃO
7.	Em face da análise das razões recursais apresentadas, concluiu-se que a Sra. Juranda Pereira Jacques não faz jus receber mais, de forma destacada, a vantagem referente aos 28,86%, pois os efeitos da decisão judicial já se exauriram, já que as reestruturações e aumentos que a inativa teve já superam e muito a vantagem em questão (R$ 31,83) . Ademais, não decaiu também o direito deste Tribunal de impugnar o pagamento da vantagem irregular. 
7.1.	Assim, não foram trazidos aos autos argumentos que detenham o condão de modificar o julgado de origem, Acórdão 6618/2019-TCU-Primeira Câmara.
ROPOSTA DE ENCAMINHAMENTO
8.	Ante o exposto, submetem-se os autos à consideração superior, propondo-se, com fundamento no art. 48 da Lei 8.443/1992 c/c os artigos 285 e 286, parágrafo único, do RI/TCU:
a) conhecer do recurso e, no mérito, negar-lhe provimento; e
b) cientificar a recorrente e os demais interessados do acórdão que vier a ser prolatado, ressaltando-se que o relatório e o voto que o acompanharem podem ser consultados no endereço www.tcu.gov.br/acordaos, no dia seguinte ao de sua oficialização."
	É o relatório.

Glenio Ohlweiler Ferreira (OAB/RS 23.021) e outros, representando Juranda Pereira Jacques.

Procuradora-Geral Cristina Machado da Costa e Silva.

aposentadoria. pagamento destacado do índice de 28,86%, amparado por decisão judicial. negativa de registro. pedido de reexame. conhecimento. ELEMENTOS INSUFICiENTES PARA ALTERAR A DELIBERAÇÃO RECORRIDA. negativa de provimento.

APOSENTADORIA (APOS)

Secretaria de Recursos (Serur); Secretaria de Fiscalização de Integridade de Atos e Pagamentos de Pessoal e de Benefícios Sociais (Sefip).

Cuidam os autos de pedido de reexame interposto por Juranda Pereira Jacques contra o Acórdão 6618/2019-TCU-Primeira Câmara, que considerou ilegal ato de alteração de sua aposentadoria em razão do pagamento de rubrica judicial decorrente do índice de 28,86%.
2.	Inicialmente, ratifico o despacho exarado no sentido de que o recurso deve ser conhecido, porquanto preenche os requisitos de admissibilidade previstos no artigo 48 da Lei 8.443/1992.
3.	Em síntese, a recorrente alega que a decisão ofendeu a coisa julgada, que houve inobservância da irredutibilidade de vencimentos e que a parcela inquinada permaneceu em seus proventos mesmo após reestruturações de sua carreira. Além disso, sustenta que incidiria a decadência no caso, ante o decurso de cinco anos da prática do ato administrativo que implementou a vantagem.
4.	A Secretaria de Recursos, com o apoio do Ministério Público junto ao TCU, refuta todas as alegações da recorrente e pugna pela negativa de provimento ao pleito.
5.	No mérito, acolho integralmente a análise empreendida pela secretaria especializada e adoto aqui, como razões de decidir, os fundamentos sustentados no parecer que compõe o relatório precedente, sem prejuízo de tecer as seguintes considerações.
6.	No que diz respeito à parcela judicial relativa ao índice de 28,86%, referida vantagem decorre de sentenças que garantiram aos servidores civis o ganho da diferença existente entre o reajuste salarial que lhes fora concedido e aquele obtido, na mesma ocasião, pelos servidores militares, nos termos da Lei 8.622/1993.
7.	Por mais que, inicialmente, esse percentual fosse devido, visto que reconhecido por decisão judicial favorável, tal reajuste foi estendido aos servidores públicos civis por ocasião da Medida Provisória 1.704/1998, reeditada pela MP 2.169-43/2000, in verbis:
"Art. 1o Fica estendida aos servidores públicos civis da Administração direta, autárquica e fundacional do Poder Executivo Federal a vantagem de vinte e oito vírgula oitenta e seis por cento, objeto da decisão do Supremo Tribunal Federal assentada no julgamento do Recurso Ordinário no Mandado de Segurança no 22.307-7 - Distrito Federal, com a explicitação contida no acórdão dos embargos de declaração.
Art. 2º A vantagem de que trata o artigo anterior será devida, a partir de 1º de janeiro de 1993, aos servidores públicos civis aos quais se aplicam as tabelas constantes dos anexos da Lei nº 8.622, de 19 de janeiro de 1993.
§ 1º O percentual referido no artigo anterior, deduzidos os acréscimos percentuais decorrentes da aplicação da Lei nº 8.627, de 19 de fevereiro de 1993, incidirá sobre os vencimentos dos servidores.
§ 2º Os valores resultantes da aplicação do disposto no parágrafo anterior serão pagos mediante rubrica específica e estarão sujeitos aos futuros reajustes gerais concedidos aos servidores públicos."
8.	Desse modo, após a extensão da mencionada vantagem, nos termos da MP 1.704/1998, não se admite sua percepção em concomitância com a parcela judicial destacada, por consubstanciar-se, na verdade, em pagamento em duplicidade (bis in idem) , situação que, por si só, justifica a determinação do acórdão recorrido no sentido de que a parcela seja excluída dos proventos.
9.	Ademais, o Supremo Tribunal Federal, ao julgar o Recurso Extraordinário 596.663, assentou, em sede de repercussão geral, a tese de que a sentença que reconhece ao trabalhador ou ao servidor o direito a determinado percentual de acréscimo remuneratório deixa de ter eficácia a partir da superveniente incorporação definitiva do referido percentual aos seus ganhos. Transcrevo a ementa do referido julgado:
"Ementa: CONSTITUCIONAL. PROCESSUAL CIVIL. SENTENÇA AFIRMANDO DIREITO À DIFERENÇA DE PERCENTUAL REMUNERATÓRIO, INCLUSIVE PARA O FUTURO. RELAÇÃO JURÍDICA DE TRATO CONTINUADO. EFICÁCIA TEMPORAL. CLÁUSULA REBUS SIC STANTIBUS. SUPERVENIENTE INCORPORAÇÃO DEFINITIVA NOS VENCIMENTOS POR FORÇA DE DISSÍDIO COLETIVO. EXAURIMENTO DA EFICÁCIA DA SENTENÇA. 1. A força vinculativa das sentenças sobre relações jurídicas de trato continuado atua rebus sic stantibus: sua eficácia permanece enquanto se mantiverem inalterados os pressupostos fáticos e jurídicos adotados para o juízo de certeza estabelecido pelo provimento sentencial. A superveniente alteração de qualquer desses pressupostos (a) determina a imediata cessação da eficácia executiva do julgado, independentemente de ação rescisória ou, salvo em estritas hipóteses previstas em lei, de ação revisional, razão pela qual (b) a matéria pode ser alegada como matéria de defesa em impugnação ou em embargos do executado. 2. Afirma-se, nessa linha de entendimento, que a sentença que reconhece ao trabalhador ou servidor o direito a determinado percentual de acréscimo remuneratório deixa de ter eficácia a partir da superveniente incorporação definitiva do referido percentual nos seus ganhos. 3. Recurso extraordinário improvido."
10.	Por aí se vê que a cessação dos pagamentos de acréscimos remuneratórios dessa natureza não representa ofensa à sentença judicial, mas efetiva obediência aos limites da coisa julgada, porquanto a força do aresto não pode impedir que fatos novos produzam as consequências que lhes são próprias, não se admitindo que a coisa julgada material signifique imunidade à alteração dos pressupostos fáticos e jurídicos que regem a questão.
11.	É que a coisa julgada, como situação jurídica (res) regulada pela sentença como norma singular e concreta (iudicata) , alcança apenas o estado de coisas sobre o qual incide a sentença, não se estendendo a inovações supervenientes, como a que decorre de lei ulterior que altere a organização ou a estrutura de cargos e carreiras, cujo regime jurídico não é imutável e perpétuo, nem gera direito adquirido à sua eterna permanência ou subsistência.
12.	No caso em análise, verifico que o ato está em desacordo com essa intelecção. Ao consultarmos as fichas financeiras da recorrente, observa-se que a parcela judicial já deveria ter sido totalmente absorvida pelas reestruturações ocorridas em sua remuneração. Contudo, a vantagem continuou compondo indevidamente a base de cálculo dos seus proventos, não havendo como acolher os argumentos apresentados em relação a esse aspecto.
13.	Sobre a decadência, importante destacar que o ato da recorrente deu entrada no TCU em 31/7/2015 e foi apreciado pela ilegalidade em 30/7/2019. Naquele momento, o entendimento vigente era no sentido de que este Tribunal deveria assegurar o contraditório e a ampla defesa aos interessados caso houvesse transcorrido tempo superior a cinco anos desde a chegada do ato ao TCU, o que não ocorreu. Nessa linha é o Acórdão 587/2011-TCU-Plenário, em consonância, por exemplo, com o entendimento externado pelo STF no MS 24.781.
14.	Além disso, a recente jurisprudência do STF sobre o assunto consolidou o prazo de cinco anos para apreciação de ato sujeito a registro, contados de sua chegada ao TCU, conforme a seguinte tese fixada no RE 636.553: 
"Em atenção aos princípios da segurança jurídica e da confiança legítima, os Tribunais de Contas estão sujeitos ao prazo de 5 anos para o julgamento da legalidade do ato de concessão inicial de aposentadoria, reforma ou pensão, a contar da chegada do processo à respectiva Corte de Contas"
15.	Por aí se vê que o ato da recorrente foi apreciado em estrita observância ao interregno de cinco anos desde sua chegada ao TCU, não havendo que se falar em decadência.
16.	A propósito, o Supremo Tribunal Federal tem jurisprudência assentada (RE 636.553, MS 24.997-8, MS 24.958-7 e MS 25.015-1) , acompanhada pelo TCU (Súmula 278) , no sentido de que o ato de aposentadoria, reforma ou pensão, por sua natureza complexa, somente se aperfeiçoa com o exame e consequente registro pelo Tribunal de Contas, nos termos do art. 71, inciso III, da Constituição Federal. Desse modo, considerando que o ato ora reexaminado não foi registrado, não há que se falar em ato jurídico perfeito, válido e eficaz capaz de gerar direito adquirido.
17.	No que se refere à tese da irredutibilidade salarial do servidor, a compreensão sedimentada no âmbito do STF é no sentido de que a redução de proventos de aposentadoria pela exclusão de vantagem concedida em desacordo com a lei não ofende o princípio da irredutibilidade de vencimentos (e.g. MS 25.552 e MS 21.548) .
18.	Nesse cenário, não tendo sido apresentados elementos capazes de infirmar a deliberação recorrida, cumpre ao TCU negar provimento ao pleito, mantendo-se inalterado o Acórdão 6618/2019-TCU-Primeira Câmara.
	Ante o exposto, voto por que o Tribunal adote a deliberação que ora submeto à apreciação deste Colegiado.
	TCU, Sala das Sessões Ministro Luciano Brandão Alves de Souza, em 6 de julho de 2021.
Ministro BRUNO DANTAS
Relator